【裁判字號】    97,台非,397
【裁判日期】    970829
【裁判案由】    違反毒品危害防制條例
【裁判全文】
最高法院刑事判決              九十七年度台非字第三九七號
上  訴  人  最高法院檢察署檢察總長
被      告  甲○○
上列上訴人因被告違反毒品危害防制條例案件，對於台灣花蓮地
方法院中華民國九十六年十二月二十六日第一審確定判決（九十
六年度訴字第一五一、二八四號，起訴案號：台灣花蓮地方法院
檢察署九十五年度偵字第六一五八號，九十六年度偵字第一０三
三、一三三九號），認為部分違背法令，提起非常上訴，本院判
決如下：
    主  文
原判決關於共同轉讓第二級毒品及其附表二、三所示之刑先行定
應執行刑違背法令之部分均撤銷。
    理  由
非常上訴理由稱：「一、按判決不適用法則或適用不當者，為違
背法令，刑事訴訟法第三百七十八條定有明文；次按原判決就其
所認定上訴人轉讓第二級毒品安非他命部分之犯行，論以毒品危
害防制條例第八條第二項之『轉讓第二級毒品罪』。然查『安非
他命』雖係上述條例第二項第二款所規定之『第二級毒品』，但
其亦屬於藥事法所稱之『禁藥』（即藥事法第二十二條第一款所
稱之『經中央衛生主管機關明令公告禁止製造、調劑、輸入、輸
出、販賣或陳列之毒害藥品』）。而明知為禁藥而轉讓者，藥事
法第八十三條亦定有處罰明文。故行為人明知為禁藥即『安非他
命』而轉讓予他人者，除成立毒品危害防制條例第八條第二項之
『轉讓第二級毒品罪』外，亦構成藥事法第八十三條第一項之『
轉讓禁藥罪』，此係屬同一犯罪行為而同時有二種法律可資處罰
之『法條（規）競合」情形，應依『重法優於輕法』、『後法優
於前法』等法理，擇一處斷。而毒品危害防制條例第八條第二項
轉讓第二級毒品罪之法定本刑為『六月以上五年以下有期徒刑，
得併科新台幣七十萬元以下罰金』。而民國九十三年四月二十一
日修正後藥事法第八十三條第一項轉讓禁藥罪之法定本刑為『七
年以下有期徒刑，得併科新台幣五百萬元以下罰金』。且原判決
並未認定上訴人轉讓安非他命之情節（亦即其轉讓之數量及對象
），有應依毒品危害防制條例第八條第六款及第九條之規定加重
其刑至二分之一之情形。則修正後藥事法第八十三條第一項之罪
之法定本刑，顯較毒品危害防制條例第八條第二項之罪之法定本
刑為重，依前述『重法優於輕法』之法理，本件上訴人轉讓安非
他命部分之行為，自應優先適用藥事法第八十三條第一項之規定
處斷。乃原判決竟依毒品危害防制條例第八條第二項之規定論以
『轉讓第二級毒品罪』，依上述說明，其適用法則自有不當，此
有最高法院九十六年度台上字第三五八二號判決闡釋甚詳。二、
本件台灣花蓮地方法院第一審判決（九十六年度訴字第一五一號
及九十六年度訴字第二八四號）就被告甲○○與趙建國（尚未送
執行）關於共同轉讓第二級毒品確定判決部分，係認定『甲○○
與趙建國又基於共同轉讓第二級毒品安非他命之犯意，於九十五
年十二月十六日二十三時許，因劉鳳明毒癮發作而向甲○○索討
安非他命施用，甲○○即於花蓮縣花蓮市長頸鹿遊樂場附近，將
重量約零點零幾公克之第二級毒品安非他命交給趙建國後，囑由
趙建國無償轉讓予劉鳳明施用』之事實，犯罪時間係於藥事法第
八十三條第一項轉讓禁藥罪，九十三年四月二十一日修正生效之
後，台灣花蓮地方法院第一審確定判決卻以被告甲○○之共同轉
讓第二級毒品，依毒品危害防制條例第八條第二項論罪科刑，而
未按『重法優於輕法』、『後法優於前法』等法理，由毒品危害
防制條例第八條第二項之『轉讓第二級毒品』與藥事法第八十三
條第一項之『轉讓禁藥』兩罪中，擇一處斷，而以藥事法第八十
三條第一項之『轉讓禁藥』罪，論罪科刑，就此原確定判決自不
無適用法則不當之違背法令。三、再按數罪併罰，應於判決時，
依刑法第五十一條各款，宣告其應執行之刑者，以其數個罪刑之
宣告，係同一判決者為限，此為最高法院四十三年台上字第四四
一號判例可稽。台灣花蓮地方法院第一審判決（九十六年度訴字
第一五一號及九十六年度訴字第二八四號）就被告甲○○確定判
決關於販賣第二級毒品、轉讓第一級毒品及共同轉讓第二級毒品
部分，主文諭知『甲○○犯……。又犯如附表二所示之罪，均累
犯，各處如附表二所示之刑，應執行有期徒刑拾年，……。又犯
附表三所示之罪，均累犯，各處如附表三所示之刑，各減為如附
表三所示之刑，應執行有期徒刑壹年。又共同轉讓第二級毒品，
累犯，處有期徒刑捌月，減為有期徒刑肆月。應執行無期徒刑，
褫奪公權終身，……』，即就原確定判決附表二之販賣第二級毒
品、附表三之轉讓第一級毒品，分別諭知『應執行刑』後，再與
販買（賣）第一級毒品及共同轉讓第二級毒品，再諭知『應執行
刑』，顯然違背刑法第五十一條規定，致有違背法令之處。四、
案經確定，爰依刑事訴訟法第四百四十一條、第四百四十三條提
起非常上訴，以資糾正。」等語。
本院按：(一)、判決不適用法則或適用不當者，為違背法令，刑事
訴訟法第三百七十八條定有明文。又安非他命為第二級毒品，並
經行政院衛生署於七十五年七月十一日以衛署藥字第五九七六二
七號重申公告禁止使用在案，迄未變更，仍應認屬藥事法第二十
二條第一項第一款所列之禁藥，有該署九十七年八月二十一日衛
藥字第０九七００三七七六０號致本院函可稽。再藥事法所規範
者，係藥事之管理；所稱藥事，並非僅止於藥物（指藥品及醫療
器材），尚包括藥商、藥局及其有關之事項，此觀該法第一條、
第四條之規定自明。而毒品未必係經公告之禁藥，禁藥亦未必為
毒品，亦有上揭行政院衛生署函可資參照。故毒品危害防制條例
與藥事法二者，並無必然之特別法與普通法關係。是除轉讓之安
非他命，其數量達行政院依毒品危害防制條例第八條第六項規定
所訂定之標準，經依法加重該條第二項之法定刑後，較藥事法第
八十三條第一項之法定刑為重之情形外，因藥事法第八十三條第
一項係於九十三年四月二十一日修正公布，同年月二十三日施行
，為毒品危害防制條例第八條第二項之後法，且為重法，自應優
先適用藥事法處斷。本件依原確定判決所認定被告甲○○於九十
五年十二月十六日與趙建國共同轉讓安非他命零點零幾公克（未
達公告應依毒品危害防制條例第八條第六項加重之淨重十公克之
數量）等情，被告應係犯藥事法第八十三條第一項之轉讓禁藥罪
。原判決疏未注意及此，而按毒品危害防制條例第八條第二項之
轉讓第二級毒品論處罪刑，顯有適用法則不當之違背法令。(二)、
數罪併罰應分別宣告其罪之刑，然後依法定標準定其應執行之刑
，刑法第五十一條定有明文。所謂其罪之刑，包括主刑、從刑而
言，固無論主刑、從刑，均須依其所犯之罪分別宣告後，再據以
定其應執行之刑，方為相當（本院五十三年台上字第一三八二號
判例參照）。本件原判決關於被告販賣第二級毒品五罪（其判決
附表二部分）、轉讓第一級毒品二罪（其判決附表三部分）等二
部分，主文諭知「甲○○犯……。又犯如附表二所示之罪，均累
犯，各處如附表二所示之刑，應執行有期徒刑拾年，……。又犯
附表三所示之罪，均累犯，各處如附表三所示之刑，各減為如附
表三所示之刑，應執行有期徒刑壹年」，並與其餘同判決附表一
所示之罪所處之刑（販賣第一級毒品部分經提起第二審上訴，不
在本件非常上訴範圍）及共同轉讓第二級毒品所減得之刑，就主
刑部分定應執行無期徒刑，褫奪公權終身。亦即原判決就其附表
二之販賣第二級毒品五罪、附表三之轉讓第一級毒品二罪，先行
分別定各該部分之應執行刑後，再與其他販賣第一級毒品及共同
轉讓第二級毒品部分諭知全部之應執行刑，核與首揭定應執行刑
之法則不符，且各該部分（即其附表二、三部分）不當先行定應
執行刑之結果，致生不必要之自由裁量之內部性界限之拘束效力
，顯然影響於判決之本旨，而有適用法則不當之違背法令。(三)、
案經確定，非常上訴意旨執以指摘，洵有理由，惟原判決上揭違
誤均尚非不利於被告，應僅由本院將其關於違背法令之部分撤銷
，以資糾正。
據上論結，應依刑事訴訟法第四百四十七條第一項第一款前段，
判決如主文。
中    華    民    國  九十七  年    八    月  二十九  日
                      最高法院刑事第十庭
                          審判長法官  邵  燕  玲
                                法官  李  伯  道
                                法官  孫  增  同
                                法官  李  英  勇
                                法官  黃  一  鑫
      本件正本證明與原本無異
                                      書  記  官
中    華    民    國  九十七  年    九    月    三    日
                                                     Ｒ


司法院資訊處製作；財團法人民間司法改革基金會備份。
